最高法院民事判決　　　　　　九十四年度台上字第一六一八號
　　上　訴　人　甲○○
　　訴訟代理人　陳鄭權律師
　　被 上訴 人　乙○○
　　訴訟代理人　陳良律師
上列當事人間請求返還不當得利等事件，上訴人對於中華民國九
十三年一月二十九日台灣高等法院第二審判決（九十二年度上字
第七九○號），提起上訴，本院判決如下：
    主  文
原判決廢棄，發回台灣高等法院。
    理  由
本件原審維持第一審所為上訴人敗訴之判決，駁回其上訴，無非
以：上訴人主張被上訴人向其借款新台幣（下同）一百五十萬元
，係舉證人高竹民、林美枝為其證據方法。但依高竹民之證詞，
被上訴人個人向上訴人借款之總額，究竟係一百萬元？一百五十
萬元？二百萬元？一百六十萬元？二百六十萬元？前後多歧，其
證詞證據力薄弱；而林美枝之證詞，並無法確定上訴人所交付之
現金係股金或係借款，而本件所涉及者，均為匯款，林美枝證稱
：交付現金云云，與待證事實無關，上開二證人之證詞，並未能
證明兩造間有借貸之合意存在。上訴人雖將一百五十萬元匯至被
上訴人個人帳戶，然金錢給付有諸多原因，上訴人未證明兩造間
有成立消費借貸之合意，單憑款項交付之單一事實，不足證明兩
造間有一百五十萬元之借貸關係存在。則上訴人依借貸之法律關
係請求被上訴人返還借款一百五十萬元，為無理由。其次上訴人
主張兩造及訴外人高竹民於民國八十六年五月十五日簽訂合作契
約書，成立最佳女主角婚紗攝影有限公司（下稱最佳女主角公司
），約定資金由三人平均分擔，其分別於八十七年六月三十日、
七月十五日匯入十七萬元、二十五萬元，共代墊四十二萬元（下
稱代墊款四十二萬元部分）；又因最佳女主角公司增資，兩造與
高竹民於八十七年七月二十四日簽訂協議書，約定由其提供擔保
向銀行貸款三百萬元，嗣因貸款不成，乃由其於八十七年九月一
日、九月十五日、十月三十日及八十八年一月十九日分別匯入十
五萬八千元、五十四萬元、五十萬元、一百萬元共二百一十九萬
八千元（下稱代墊款二百一十九萬八千元部分），此亦屬公司所
需資金而由其代墊，應由三人平均分擔，被上訴人無法律上之原
因受有利益，應返還其一百三十四萬八千九百元云云。惟：（一
）關於代墊款四十二萬元部分：合作契約上記載之當事人為上訴
人、林美枝、最佳女主角公司，依合作契約書第三條之約定，公
司所需費用逾越預算金額，須由最佳女主角公司、上訴人、林美
枝另行增資給付，負有出資義務者，為最佳女主角公司，並非被
上訴人，該四十二萬元係直接匯至最佳女主角公司之帳戶，上訴
人未能證明被上訴人獲得利益十四萬元，即無不當得利之可言；
（二）關於代墊款二百一十九萬八千元部分：上訴人雖主張代墊
款二百一十九萬八千元係因簽訂協議書後，向銀行借款未果，為
履行協議書之增資約定及使公司繼續經營而為匯款云云，然為被
上訴人所否認。惟兩造間確認本票債權不存在等事件，曾經台灣
台北地方法院九十年度簡上字第四二四號判決確定，該確定判決
認定被上訴人簽發之系爭本票僅擔保上訴人提供不動產向銀行借
款一事，未及其他，不得僅因書據中有增資一語之記載，即任意
推解被上訴人簽立系爭本票係為擔保最佳女主角公司或被上訴人
本身因增資所負之任何債務，致失協議之真意。該判斷並無顯然
違背法令，上訴人亦未能提出足以推翻原判斷之新訴訟資料，因
認本件協議書之簽訂與增資無關。而上訴人於台灣台北地方法院
九十年度簡上字第四二四號事件審理中，陳稱：當時我寫協議書
之意思是就我借款給公司的錢，要求高竹民、被上訴人給與保障
云云，最佳女主角公司並未辦妥銀行貸款，條件未成就，被上訴
人不因協議書之約定，負有任何義務。上訴人匯款與最佳女主角
公司帳戶，係上訴人與最佳女主角公司間之法律關係，無法證明
被上訴人獲有任何利益。被上訴人於八十七年六月二十七日退股
後，上訴人為董事，上訴人雖謂被上訴人仍為公司實際負責人，
惟被上訴人否認之，上訴人未舉證以實其說，其主張自不可採。
而本件爭點係被上訴人有無向上訴人借款一百五十萬元？簽立協
議書前是否獲十四萬元不當得利？簽立協議書後依協議書是否獲
一百二十萬八千九百元之不當得利？證人高竹民是否向上訴人借
貸，係其個人之事，不得據以論斷兩造間之法律關係。從而上訴
人請求被上訴人給付二百八十四萬八千九百元及其法定遲延利息
，為無理由等詞，為其判斷之基礎。
按解釋意思表示，應探求當事人之真意，不得拘泥於所用之辭句
，民法第九十八條定有明文；故解釋私人之契約應通觀全文，並
斟酌立約當時之情形，以期不失立約人之真意。查卷附被上訴人
提出之兩造與第三人林美枝於八十六年五月十五日所訂定之合作
契約書，於契約文前立契約書人固載甲方—最佳女主角公司代表
人乙○○先生、乙方—林佳芳小姐、丙方—林美枝小姐，惟於契
約本文則載「玆為乙、丙二人投資甲方之婚紗攝影事業為合夥人
，制訂本契約，約定條款如下：一、甲方應於本契約簽約之日三
十天內辦理原本公司股東變更事宜。（股份比例分別甲方：40 %
、乙方：30%、丙方：30%）。二、公司總資本額設為三百三十萬
元正，乙、丙二人應分期給付甲方一百一十八萬元（分期付款辦
法如附件一）……。三、另增資二百萬元，由乙、丙二人給付於
未來裝潢、器材、經常準備資金調度使用……，如果未來上述項
目有超額預算金額，須由甲、乙、丙三人按照股份比例另行增資
付給，」而於合作契約書最後之合約人欄則載甲方乙○○先生、
乙方林佳芳小姐、丙方載林美枝小姐，並經三人簽名（見一審卷
八三、八四頁），另上開合作契約書附件一之備註載：「乙○○
先生分股不用出錢，拿回一百一十八萬配股40 %，新加入二位股
東一年內共拿出三百一十八萬，各別分配股份30 %」（見一審卷
八五頁）。綜觀該合作契約內容，似係兩造及第三人林美枝關於
合夥經營最佳女主角公司如何入夥、出資、分配股份之約定。原
審未察，僅以合作契約書文前之記載，即謂契約當事人係最佳女
主角公司而非被上訴人，已屬可議。又查合作契約書之附件一所
載上訴人應付之分期款項，與上訴人所主張匯款一百五十萬元至
被上訴人個人帳戶之時間、金額並不一致，被上訴人並辯稱上訴
人所交付者係遲延之應付款，但被上訴人早於八十七年六月二十
七日退股，為原審確定之事實，倘該一百五十萬元係上訴人應付
最佳女主角公司之款項，何以上訴人會於被上訴人退股後匯入被
上訴人之個人帳戶內？從而證人高竹民證稱被上訴人確向上訴人
私人借款一百萬元云云，似非全然無據；又上訴人確於兩造訂定
最佳女主角公司增資協議書前、後，匯入最佳女主角公司帳戶四
十二萬元、二百一十九萬八千元，亦為原審所確定之事實，上訴
人主張係其墊付之出資或增資之代墊款云云，此項主張原與台灣
台北地方法院九十年度簡上字第四二四號確定判決所謂本票僅擔
保上訴人提供不動產擔保向銀行借款一事，非擔保最佳女主角公
司或被上訴人本身因增資所負任何債務之清償乙節，原無關聯。
倘被上訴人確有應出資之義務，上訴人且為之墊付出資或增資款
，可否認被上訴人未受利益？原審未進一步調查審認，徒以前揭
台灣台北地方法院九十年度簡上字第四二四號確定判決理由及協
議書之簽訂與增資無關為由，遽為不利於上訴人之論斷，未免疏
率。上訴論旨，指摘原判決不當，求予廢棄，非無理由。
據上論結，本件上訴為有理由。依民事訴訟法第四百七十七條第
一項、第四百七十八條第二項，判決如主文。
中　　華　　民　　國　九十四　年　　九　　月　　二　　日
                      最高法院民事第七庭
                          審判長法官  許　朝　雄
                                法官  謝　正　勝
                                法官  鄭　玉　山
                                法官  吳　麗　女
                                法官  陳　重　瑜
      本件正本證明與原本無異
                                      書  記  官
中　　華　　民　　國　九十四　年　　九　　月　 十二 　日
                                                      Ｔ
